---
title: "Case 4"
author: "19"
format: pdf
echo: true
output: true
editor: visual
---

# Instruksjoner

Denne oppgaven skal løses interaktivt i RStudio ved å legge inn egen kode og kommentarer. Det ferdige dokumentet lagres med kandidatnummeret som navn `[kandidatnummer]_SOK1004_C5_H22.qmd` og lastes opp på deres GitHub-side. Hvis du har kandidatnummer 43, så vil filen hete `43_SOK1004_C5_H22.qmd`. Påse at koden kjører og at dere kan eksportere besvarelsen til pdf. Lever så lenken til GitHub-repositoriumet i Canvas.

# Bakgrunn, læringsmål

I [seminar 3, oppgave 3](https://uit-sok-1004-h22.github.io/seminar/s3.html) leste dere [kapittel 1 i NOU 2015:1](https://uit-sok-1004-h22.github.io/seminar/NOU%202015_%201%20kap%201%20(prod1).pdf) "Produktivitet - grunnlag for vekst og velferd." I denne oppgaven skal vi oppdatere tall brukt i analysen. Gjennom arbeidet vil dere repetere de grunnleggende ferdighetene i bruk av API, `tidyverse` og `ggplot` som vi har arbeidet med gjennom kurset. Dere vil også få anledning til å reflektere rundt sammenhengene i nasjonalregnskapet og å grave litt i statistikkbanken hos SSB.

# Last inn pakker

```{r}
# output | false
rm(list=ls()) 
library(tidyverse)
library(rjstat)
library(httr)
```

# Oppgave I: Timeverksproduktivitet i markedsrettede fastlandsnæringer

Reproduser en oppdatert versjon av Figur 1.1 "Timeverksproduktivitet, markedsrettede fastlandsnæringer" i rapporten. Her er produktivitet målt som bruttoprodukt i markedsrettet produksjon i Fastlands-Norge per timeverk, utenom bolig.

## Oppgave Ia

Hvorfor trekker Produktivitetskommisjon fra produksjonen av boligtjenester, offentlig etterspørsel, og inntekter fra olje og gass når de beregner produktivitet?

*De tar ikke med produksjon som ikke omsettes i markeder. Siden de fleste boliger i Norge er selveide, så kan de kan ikke måle produksjonen når det ikke er noen form for omsetning.*

*Ettersom Olje og gass har en så stor betydning på norsk økonomi, utelukkes den for å øke den internasjonale sammenlignbarheten. Olje og gass er også en naturressurs, så en stor del av produksjonsverdien vil være grunnrente.*

## Oppgave Ib

Skriv kode som bruker en JSON-spørring til å lage en oppdatert versjon av figuren, med observasjoner fra 1996 til 2021. Beregn gjennomsnittlig årlig endring for perioden 1996 - 2005 og, 2005-2013, og 2006 - 2021. Står konklusjonen i rapporten seg?

**Merknad.** Det er tidvis store revisjoner i nasjonalregnskapet. Du må regne med at individuelle tall på årlig endring kan avvike en god del, opp til et halvt prosentpoeng, mens de gjennomsnittlige veksttallene burde avvike noe mindre.

**Tips:** Du henter data på timeverk og bruttoprodukt fra henholdsvis tabell 09174 og 09170.

```{r}

# løs oppgave 1b her
url <- "https://data.ssb.no/api/v0/no/table/09174/"

query <- '{
  "query": [
    {
      "code": "NACE",
      "selection": {
        "filter": "vs:NRNaeringPubAgg",
        "values": [
          "nr23fn"
        ]
      }
    },
    {
      "code": "ContentsCode",
      "selection": {
        "filter": "item",
        "values": [
          "BruttoprodTimev"
        ]
      }
    },
    {
      "code": "Tid",
      "selection": {
        "filter": "item",
        "values": [
          "1996",
          "1997",
          "1998",
          "1999",
          "2000",
          "2001",
          "2002",
          "2003",
          "2004",
          "2005",
          "2006",
          "2007",
          "2008",
          "2009",
          "2010",
          "2011",
          "2012",
          "2013",
          "2014",
          "2015",
          "2016",
          "2017",
          "2018",
          "2019",
          "2020",
          "2021"
        ]
      }
    }
  ],
  "response": {
    "format": "json-stat2"
  }
}'

hent_indeks.tmp <- url %>%
  POST(body = query, encode = "json")

df <-  hent_indeks.tmp %>%
  content("text") %>%
  fromJSONstat() %>%
  as_tibble()
```

```{r}
mean1 <- df %>%
  filter(år %in% c(1996:2005)) %>%
  summarise(mean1 = mean(value))

mean2 <- df %>%
  filter(år %in% c(2006:2013)) %>%
  summarise(mean2 = mean(value))

mean3 <- df %>%
  filter(år %in% c(2006:2021)) %>%
  summarise(mean3 = mean(value))
```

```{r}
df %>%
  ggplot(aes(x=år, y=value))+
  geom_bar(stat="identity", fill="tomato3")+
  labs(title="Bruttoprodukt per utførte timeverk", 
       subtitle="1996 - 2021. Endring fra året før (prosent). Faste priser",
       y="",
       x="År")+
  theme(axis.text.x = element_text(angle=65, vjust=0.6))+
  annotate("segment", x=1, xend=10, y=mean1$mean1, yend=mean1$mean1)+
  annotate("segment", x=11, xend=18, y=mean2$mean2, yend=mean2$mean2)+
  annotate("segment", x=11, xend=26, y=mean3$mean3, yend=mean3$mean3)+
  
  annotate("text",x=3.5,y=3.5, label="3,1 pst.")+
  annotate("text",x=20,y=1.4, label="0,3 pst.")+
  annotate("text",x=13,y=1.4, label="0,75 pst")
```

En videreføring av veksten i perioden 1996 - 2005 ville gitt en høyere økning i BNP nivået for fastlands-Norge i periodene frem til 2035, mens veksten i perioden 2006 - 2013 ville gitt en mye lavere økning.

Så langt har vi sett en vekst mye nærmere den antatte veksten til sistnevnte.
